【裁判字號】    98,上易,16
【裁判日期】    980227
【裁判案由】    詐欺
【裁判全文】
臺灣高等法院高雄分院刑事判決          98年度上易字第16號
上  訴  人  臺灣高雄地方法院檢察署檢察官
被      告  乙○○
選任辯護人  蔡明哲律師
上列上訴人因被告詐欺案件，不服臺灣高雄地方法院97年度易字
第854 號中華民國97年12月2 日第一審判決（起訴案號：臺灣高
雄地方法院檢察署96年度偵緝字第2119號），提起上訴，本院判
決如下：
    主  文
上訴駁回。
    理  由
一、公訴意旨略以：乙○○（原名張興裕）係施正男（另案通緝
    中）所僱佣，施正男自民國92年8 月25日起，即與甲○○有
    借貸往來，惟嗣渠等明知無支付能力，竟意圖為自己不法之
    所有，共同基於詐欺之犯意，由施正男自任百成食品有限公
    司（下稱百成公司）負責人，復推由乙○○任址設高雄市苓
    雅區○○○路7 巷24號3 樓上興裕企業有限公司（下稱上興
    裕公司）之負責人，自95年3 月23日起，由施正男以其收取
    百成公司業務往來之客票為由，佯向甲○○貼現借款，並交
    付由乙○○名義所開立之上興裕公司支票，甲○○不疑有他
    ，而同意交付款項。嗣自95年5 月30日起，前開交付甲○○
    所收取如附表所示之上興裕公司支票屆期後先後跳票，乙○
    ○、施正男二人則隨後避不見面，甲○○始發覺有異，並進
    而發現乙○○已於95年5 月28日即將其所有之高雄市新興區
    ○○○段509 號、509-1 號地號土地及其上房屋售予其兄張
    興隆，且於95年6 月12日辦妥所有權移轉登記，以規避債權
    人之追索，至此甲○○方悉受騙。因認被告乙○○共同涉犯
    刑法第339 條第1 項之詐欺罪嫌。
二、按犯罪事實，應依證據認定之，無證據不得認定犯罪事實；
    又不能證明被告犯罪者，應諭知無罪之判決；刑事訴訟法第
    154 條第2 項、第301 條第1 項分別定有明文。次按認定不
    利於被告之證據須依積極證據，苟積極證據不足為不利於被
    告事實之認定，即應為有利被告之認定，更不必有何有利之
    證據；又犯罪事實之認定，應憑證據，如無相當之證據，或
    證據不足以證明，自不得以推測或擬制之方法，以為裁判之
    基礎；最高法院30年上字第816 號判例、40年台上字第86號
    判例可資參照。
三、本件公訴人認被告乙○○涉有前開犯嫌，無非係以告訴人甲
    ○○之指訴、證人潘慶星於偵查中具結之證述、證人張興隆
    於偵查中具結之證述、國泰世華商業銀行96年11月26日國世
    銀業控字第0960002855號函暨交易明細資料、支票8 張、退
    票理由單2 紙、法務部票據信用資訊連結作業（百成公司、
    上興裕公司）各1 份為其論據。訊據被告乙○○（下稱被告
    ）堅詞否認有何上開共同詐欺犯行，辯稱：伊僅係受僱於施
    正男，原先不知道伊為上興裕公司之負責人，發現後數次向
    施正男反應，施正男方將上興裕公司之負責人改為其太太彭
    之梅，伊沒有向甲○○借錢，更沒有詐欺之行為等語。
四、經查：
  (一)本件據證人即告訴人甲○○於偵審中證稱：「伊認識施正男
    約7 年，施正男係伊介紹至伊會計事務所之客戶，而伊之客
    戶時常會向會計事務所週轉；施正男曾數次向伊借錢，金額
    超過新臺幣（下同）上百萬元。本案發生之前，施正男皆有
    正常還款。施正男通常以百成公司名義向伊借錢，但後來改
    以收到之客票向伊借錢。伊不認識乙○○，本案之支票均係
    施正男交付給伊，乙○○並無在場；至於借款，有時係伊匯
    給施正男，有時係伊交付現金與施正男；本件係施正男以其
    收取百成公司業務往來之客票為由，佯向伊貼現借款，並交
    付由乙○○名義所開立之上興裕公司支票，結果伊交付借款
    後，施正男交付之上開支票皆跳票」等語，可知本件證人即
    告訴人甲○○所指被告詐欺之方式係由施正男持被告名義所
    開立之上興裕公司支票向其借款後，該支票均遭退票而不獲
    兌現。惟施正男係證人甲○○介紹至其會計事務所之客戶，
    長期即有業務之往來，而施正男於本案發生前，即已多次向
    證人甲○○借款，金額並高達上百萬元，施正男均有正常還
    款，並無異常拖欠或欠缺支付能力之現象，是本件施正男用
    以向證人甲○○借款所持之被告名義開立之上興裕公司支票
    不獲兌現，究係於交付支票時即具有不與付款之詐欺故意，
    抑或僅係事後單純之債務不履行，即非無疑。
  (二)又據證人潘慶星於偵審中證稱：「伊任職於大慶會計事務所
    ，有從事過上興裕公司設立及稅務之業務；上興裕公司皆由
    施正男與伊接洽，伊並無與乙○○實際接觸過；上興裕之名
    義負責人係乙○○，實際負責人則係施正男，上興裕公司成
    立之建物權狀、房屋稅單、負責人身分證等資料皆係施正男
    交給伊，但這些資料皆需乙○○提供，故乙○○應該知道其
    係上興裕公司之負責人；上興裕公司有正常運作，且發票亦
    正常」等語明確，施正男既係證人甲○○介紹至其會計事務
    所，且上興裕公司設立之業務亦由該會計事務所承辦，則證
    人甲○○不可能不知上興裕公司係由施正男實際經營，並由
    被告乙○○任名義上之負責人。從而，施正男持被告名義所
    開立上興裕公司之支票向證人甲○○借款時，難認施正男有
    何行使詐術，而使證人甲○○陷於錯誤之情形，亦即施正男
    持被告名義所開立上興裕公司之支票向證人甲○○借款之行
    為是否構成詐欺罪，尚難以認定。
  (三)再依上開證人甲○○、潘慶星之證述，上興裕公司之實際負
    責人為施正男，證人甲○○、潘慶星皆未實際與被告接觸過
    。被告雖可能知悉其為上興裕公司之名義負責人，且施正男
    所使用被告名義所開立上興裕公司之支票，係被告親至銀行
    辦理支票存款開戶，及被告於95年5 月28日將其所有之高雄
    市新興區○○○段509 號、509-1 號地號土地及其上房屋售
    予其兄張興隆，並於95年6 月12日辦妥所有權移轉登記等情
    ，除為被告自承外，亦有泛亞銀行支票存款開戶申請書暨往
    來約定書1 紙，及土地登記公務用謄本3 紙附卷可參，惟此
    並不足以證明被告確實有參與本件施正男向證人甲○○借款
    之事。況且本件施正男持被告名義所開立上興裕公司之支票
    ，向證人甲○○借款之行為是否構成詐欺，並非無疑，已如
    前述。是以復加無從認定被告有與施正男共同對證人甲○○
    為詐欺之行為，自難以詐欺罪之刑責相繩。
  (四)公訴人上訴意旨雖另稱：被告若僅為上興裕公司之名義負責
    人，為何該公司之登記名義以被告之名字（被告原名為張興
    裕）作為公司命名？另被告之住處又提供上興裕公司作為公
    司之登記營業處所，而上興裕公司存款帳戶又係被告親自至
    銀行辦理開戶，復參以被告平時於上興裕公司擔任司機業務
    ，有時負責送進項發票予會計事務所，足認被告並非僅為上
    興裕公司登記名義人而已，而其實際上亦參與公司業務云云
    。經查，是否為實際負責人應以是否對於公司之業務有決策
    權為判斷依據，並非以公司之名字或其營業處所登記為何人
    為據；且任何人至銀行開戶，本即應親自為之，此與是否為
    公司實際負責人均無關。況被告如為上興裕公司之實際負責
    人，則豈有又為公司之司機兼做打雜之事？公訴人上開所述
    ，不足為據。
五、綜上所述，檢察官所提證據，尚不足以認定被告有公訴意旨
    所指之共同詐欺犯行；此外復查無其他積極證據足認定被告
    該等犯行，揆諸首揭說明，自應為被告無罪之諭知。
六、原審因而以不能證明被告犯詐欺罪，而為被告無罪之諭知，
    核無違誤；檢察官上訴意旨，猶執前詞，指摘原判決不當，
    為無理由，應予駁回。
據上論斷，應依刑事訴訟法第368 條，判決如主文。
本案經檢察官張其主到庭執行職務。
中    華    民    國    98    年    2     月    27    日
                  刑事第四庭    審判長法  官  蕭權閔
                                      法  官  李嘉興
                                      法  官  吳進寶
以上正本證明與原本無異。
不得上訴。
中    華    民    國    98    年    2     月    27    日
                                      書記官  林佳蓉


司法院資訊處製作；財團法人民間司法改革基金會備份。
